【裁判字號】    90,台上,4410
【裁判日期】    900719
【裁判案由】    偽造文書
【裁判全文】
最高法院刑事判決                                九十年度台上字第四四一○號
    上  訴  人  甲 ○ ○ 女.
    選任辯護人  李昆南律師
                尤秀鈴律師
右上訴人因偽造文書案件，不服台灣高等法院高雄分院中華民國八十八年六月九日第
二審判決（八十八年度上訴字第六五八號，起訴案號：台灣高雄地方法院檢察署八十
七年度偵字第一七四二九號），提起上訴，本院判決如左：
    主  文
原判決撤銷，發回台灣高等法院高雄分院。
    理  由
本件原判決認定上訴人甲○○明知無支付會款能力，意圖為自己不法之所有，於民國
八十五年四月十五日，以其父親蔡連元名義參加陳玲珠招集之每會新台幣（下同）三
萬元之民間互助會，並於八十六年二月十五日以「蔡連元」名義口頭競標（未填寫標
單），而以七千五百元得標，致陳玲珠陷於錯誤，而將得標會款一百零三萬五千元交
付上訴人。嗣因陳玲珠要求得標會員另開立本票供作擔保，上訴人乃未經蔡連元授權
，於同月二十五日，在其高雄縣鳳山市○○街五號六樓住處，冒用蔡連元名義簽發每
紙面額均為三萬元之本票共十七紙（本票上均未載發票日或到期日），並交予陳玲珠
，足生損害於蔡連元及陳玲珠。詎上訴人取得會款後，未依約繳納死會會款，而蔡連
元經陳玲珠向台灣高雄地方法院檢察署對之提出詐欺罪告訴，獲不起訴處分後，始悉
上情等情。因而撤銷第一審所為無罪之判決，改判依牽連犯，從重論處上訴人行使偽
造私文書，足以生損害於他人罪刑。固非無見。
惟查：(一)本件上訴人於審判中辯稱上開互助會其父蔡連元原本要參加一會，嗣其父因
經濟關係，才於起會前改由伊跟會，此並獲其父同意，故其於得標後依互助會規定，
以其父名義簽發本票交予會首，應無偽造文書犯行等語。而原判決係以證人蔡連元於
台灣高雄地方法院檢察署八十七年偵字第九三○號詐欺案偵查中所為供述，資為認定
上訴人確有本件偽造文書犯行之論據之一。觀諸該證人於審判中證稱伊原先說要跟一
會，後來因經濟問題，無法跟會，伊女兒（即上訴人）說那就以其名義跟一會，伊有
同意，上訴人以其名義參加互助會伊知道，但標會伊不知道等語（見一審卷第十四頁
正、背面），及告訴人陳玲珠於上開偵查案亦稱互助會務係上訴人與其夫高保煌與伊
接觸，伊均係向其夫婦收取會款等語（見偵字第九三○號影印卷八十七年一月十五日
訊問筆錄），似徵上訴人上開審判中之辯詞，尚非全然無憑。且本件互助會以何人名
義參加，如得標必須開立該人之本票交付，此經告訴人陳玲珠於審判中證實無誤，並
有卷附互助會單足佐（見偵卷第二十二頁、一審卷第十六頁），上訴人既係經乃父蔡
連元同意頂讓，而承受以其父名義參與之該互助會，則其以父親名義參與之該互助會
得標後，依互助會規定，以其父名義簽發本票交付，能否逕認其主觀上有偽造文書犯
意？即非無疑。又蔡連元既臨時退出互助會，並同意上訴人承受以其名義參與之該互
助會，則其對於上訴人依互助會規定須於標得該會後，以其名義簽發本票交付乙節，
是否亦為其所認識，此與上訴人本件犯行成否之認定攸關，猶有進一步研酌餘地。證
人蔡連元上開審判中之供證，係對上訴人有利之證據，原判決未敘明其不足採之理由
，復未就其先後歧異之供述，說明取捨論斷之心證理由，僅以其另案偵查中之供述，
逕為不利上訴人之判斷，非但判決理由不備，抑且有採證違法之可議。(二)告訴人陳玲
珠於偵查中供稱上訴人以其父參與之該會，係其夫高保煌以電話通知乃夫要標會，伊
才幫其下標單等語（見偵卷第二十六頁）。如果無訛，告訴人受上訴人之夫以電話請
託，於八十六年二月十五日標取會款，似有填寫標單競標情事。原判決理由係依告訴
人之指訴，為上訴人犯罪之論據，然於事實部分認上訴人於八十六年二月十五日係以
口頭競標，未填寫標單，即與上開卷證不符，而難認為適法。(三)偽造之署押不論屬於
犯人與否，沒收之，刑法第二百十九條定有明文。原判決事實認上訴人未經蔡連元授
權，冒用其名義簽發每紙面額均三萬元之本票共十七紙，理由內並謂其偽造署押為偽
造私文書之階段行為，不另論罪。但就該十七紙本票上偽造之「蔡連元」署押，未依
上開規定宣告沒收，應有判決不適用法則之違誤。(四)刑事訴訟法第九十五條第一款規
定：「訊問被告應先告知犯罪嫌疑及所犯所有罪名。罪名經告知後，認為應變更者，
應再告知。」此乃被告在刑事訴訟法上應受告知之權利，為行使防禦權之前提，屬於
人民依憲法第十六條所應享有之訴訟基本權，旨在使被告能充分行使防禦權，以避免
突襲性裁判之發生，而維審判之公平。故法院如就起訴效力所及之事實，認為被告所
犯罪名有所增加或變更，即應於審判期日或之前踐行告知之程序；否則如於辯論終結
後，逕行以新增或變更之罪名，論處罪刑，即與上開規定不合，亦違背憲法第八條第
一項所稱「非由法院依法定程序不得審問處罰」之規定，實已剝奪被告所應享有憲法
上正當法律程序之保障，自應認該判決為違法。本件原審於八十八年六月二日進行審
判程序，其筆錄固記載「法官先對被告告知其犯罪之嫌疑及所犯偽造文書案所有罪名
」，而於其下括弧內則註明「詳如起訴書及原判決事實所載」（見原審卷第三十五頁
背面）。但本件檢察官起訴書就上訴人詐欺部分，並未起訴，原判決認此與起訴之偽
造文書罪有裁判上一罪關係，為起訴效力所及，併予審究，未於審判期日告知此項
增加之罪名，致上訴人無從就此部分辯明其犯罪嫌疑，而有礙其此部分防禦權之行使
，其程序之踐行與上開告知義務之規定有悖，其判決為違背法令。以上或係上訴意旨
所指摘，或為本院得依職權調查之事項，應認原判決有撤銷發回更審之原因。
據上論結，應依刑事訴訟法第三百九十七條、第四百零一條，判決如主文。
中      華      民      國     九十     年      七      月     十九     日
                              最高法院刑事第五庭
                                  審判長法官  紀  俊  乾
                                        法官  黃  正  興
                                        法官  劉  介  民
                                        法官  陳  東  誥
                                        法官  張  春  福
      右正本證明與原本無異
                                              書  記  官
中      華      民      國     九十     年      七      月    二十四    日


司法院資訊處製作；財團法人民間司法改革基金會備份。
